【裁判字號】    98,重訴,165
【裁判日期】    981217
【裁判案由】    返還不當得利
【裁判全文】
臺灣臺北地方法院民事判決             98年度重訴字第165號
原      告  戊○○○
訴訟代理人  羅惠民律師
被      告  乙○○
訴訟代理人  甲○○
上列當事人間返還不當得利事件，本院於九十八年十二月三日言
詞辯論終結，判決如下：
    主  文
原告之訴及其假執行之聲請均駁回。
訴訟費用由原告負擔。
    事實及理由
一、原告主張：訴外人漢德環境衛生工程有限公司（下稱漢德公
    司）將其所有坐落於台北市○○○路○段36巷10號2樓及其基
    地台北市○○區○○段2小段15、22地號，持分均為669/100
    ,000（下稱系爭房地）移轉登記予被告，登記原因為買賣，
    惟雙方並無買賣關係存在，亦無買賣價金之交付，漢德公司
    之所以將系爭房屋移轉登記予被告，乃因漢德公司當時經營
    不善，積欠他人債務，因恐系爭房屋遭債權人強制執行，始
    取得被告同意而將系爭房屋移轉登記予被告，是被告受有系
    爭房屋之登記乃不當得利，漢德公司自得依民法第179條之
    規定請求被告返還系爭房屋所有權登記之利益。惟因系爭房
    屋遭本院民事執行處95年度執字第47426號強制執行案件拍
    賣，由第三人拍定在案，而有不能返還之情形，依民法第
    181條但書之規定，被告即應返還其分得之系爭房屋剩餘金
    額予漢德公司即新臺幣（下同）815萬8259元。嗣訴外人漢
    德公司將前揭不當得利請求權讓與原告，業經公證人認證。
    縱認漢德公司將系爭房屋移轉予被告，係借名登記，惟系爭
    房屋既經第三人拍定，被告喪失所有權登記，則兩造間之借
    名登記關係即已終止，法律上的原因不存在，被告仍屬不當
    得利，被告即應返還系爭房屋之登記予原告。惟因被告之所
    有權業經第三人拍賣取得而無法返還，爰依民法第181條但
    書之規定，被告應返還剩餘價額815萬8259元。為此，提起
    本訴，聲明：一、被告應返還原告815萬8259元，及自起訴
    狀繕本送達翌日起至清償日止按年息5%計算之利息。二、願
    供擔保，請准宣告假執行。
二、被告則以：
  (一)訴外人丙○○與漢德公司之負責人丁○○為多年好友，丁○
    ○因欲購入系爭房屋與台北市○○○路○段36巷10號1樓之房
    屋做為漢德公司辦公室之用，因資金不足，乃央請丙○○先
    行拍定買受，俟過戶完成後再出售予漢德公司，丙○○遂於
    93年4月間以2101萬8000元得標買受系爭房屋與台北市○○
    ○路○段36巷10號1樓。
  (二)嗣丙○○基於買賣關係，於93年7月30日將系爭房屋與台北
    市○○○路○段36巷10號1樓過戶予漢德公司，漢德公司以之
    向上海商業儲蓄銀行申辦貸款，貸款撥貸後竟未給付丙○○
    買賣價金，而將該款項挪用他處，丙○○得知後即要求返還
    ，丁○○因無法清償欠款，遂答應先將系爭房屋（二樓）過
    戶返還，且其表明漢德公司之銀行借款上有另一保證人即訴
    外人謝成祥（原告之子），其要求登記為一樓所有權人以為
    保障，其餘積欠部分先開立131萬元之支票及3000萬保證本
    票，丙○○迫於無奈，遂同意暫先將系爭房屋（二樓）歸還
    ，並央被告（即丙○○之女婿）之名為借名登記，因而有被
    告登記為二樓、原告之子謝成祥登記為一樓所有權人之情形
    ，惟漢德公司仍未支付任何買賣價金。是本件真正權利人為
    丙○○，丙○○僅係借被告之名登記，但因漢德公司向上海
    商業儲蓄銀行貸款超過1600萬，分文未給即挪做他用，造成
    丙○○之損失，關於該房屋之剩餘價值，自應全部歸屬於丙
    ○○，丙○○因漢德公司未付分文，致損失金額超過千萬，
    真正的不當得利者應為漢德公司。
  (三)再者，縱使漢德公司對被告確有不當得利返還請求權存在，
    而原告雖提出債權讓與證明書，以證明漢德公司確將對被告
    之不當得利返還請求權讓與原告，然被告否認該債權讓與證
    明書形式上之真正，原告就此自應負舉證之責等語，資為抗
    辯。聲明：一、原告之訴駁回。二、如受不利益判決，願供
    擔保請准宣告免為假執行。
三、兩造不爭執事項：
  (一)系爭房屋（二樓）及門牌號碼為台北市中山區○○○路○段
    36巷10號1樓等房屋為訴外人丙○○於93年4月9日以2101萬
    8000元得標買受，並以之設定抵押權予訴外人安泰商業銀行
    及陳春蘭。嗣丙○○於93年8月5日基於買賣契約關係而將前
    開房地移轉登記予訴外人漢德公司，漢德公司則以前開房地
    向上海商業儲蓄銀行抵押貸款。
  (二)訴外人陳春蘭及安泰商業銀行就系爭房屋之抵押權設定登記
    ，業於93年9月22日、同年9月27日以清償為原因而辦理塗銷
    。
  (三)漢德公司於94年5月31日以買賣為原因將系爭房屋移轉登記
    予被告，惟漢德公司與被告間並無買賣契約之合意存在，被
    告亦未實際交付買賣價金予漢德公司。
  (四)系爭房屋經抵押權人上海商業儲蓄銀行向本院聲請強制執行
    ，於96年4月25日經訴外人謝亞玟得標買受，並於96年6月7
    日辦畢登記。
四、本件之爭點為：
  (一)被告登記為系爭房地之所有權人，是否為「無法律上原因而
    受有利益」？亦即訴外人漢德公司將系爭房屋移轉登記予被
    告，是否係因漢德公司未依約將系爭房屋之買賣價金支付訴
    外人丙○○，始依丙○○之指示將系爭房屋移轉登記予被告
    ？
  (二)若訴外人漢德公司對被告確有不當得利返還請求權，訴外人
    漢德公司是否確將該不當得利返還請求權讓與原告？
五、得心證之理由：
  (一)首按，不當得利返還請求權，以無法律上之原因而受利益為
    其成立要件之一，故主張此項請求權成立之原告，應就無法
    律上之原因而受利益之事實，負舉證責任。又依此規定，不
    當得利之成立要件，必須無法律上之原因而受利益，致他人
    受損害，或雖有法律上原因，而其後已不存在者，且該受利
    益與受損害之間有因果關係存在。又不當得利請求權之發生
    ，係基於「無法律上之原因而受利益，致他人受損害」之事
    實，所以造成此項事實，是否基於特定人之行為或特殊原因
    ，在所不問。亦即不當得利所探究，只在於受益人之受益事
    實與受損事實間之損益變動而無直接之關聯，及受益人之受
    益狀態是否有法律上之原因（依據）而占有，至於造成損益
    變動是否根據自然之因果事實或相同原因所發生，並非不當
    得利制度規範之立法目的。換言之，於「指示給付關係」中
    ，被指示人係為履行其與指示人間之約定，始向領取人（第
    三人）給付，被指示人對於領取人，原無給付之目的存在。
    苟被指示人與指示人間之關係不存在（或不成立、無效），
    被指示人應僅得向指示人請求返還其無法律上原因所受之利
    益，至領取人所受之利益，原係本於指示人而非被指示人之
    給付，即被指示人與領取人間尚無給付關係存在，自無從成
    立不當得利之法律關係。最高法院97年度台上字第176號判
    決參照。
  (二)本件原告主張被告取得系爭房地之所有權，雖登記為買賣，
    惟漢德公司與被告間就系爭房屋實際上並無買賣關係存在，
    是被告受領系爭房地之剩餘價金815萬8259元，為無法律上
    之原因而受利益；又縱漢德公司與被告間就系爭房地有借名
    之法律關係存在，惟該系爭房地亦因謝亞玟經法院拍得而使
    被告喪失所有權，是前揭借名之法律關係因此終止消滅，其
    亦得基於不當得利法律關係訴請返還前揭發還之金額云云，
    為被告所否認，並以前詞抗辯之，依前開說明，原告自應就
    無法律上之原因之事實負舉證之責任，且原告所受損害應與
    被告利得之間需有因果關係存在。經查，系爭房屋（二樓）
    及門牌號碼為台北市中山區○○○路○段36巷10號1樓等房屋
    為訴外人丙○○於93年4月9日以2101萬8000元得標買受，並
    以之設定抵押權予訴外人安泰商業銀行及陳春蘭。嗣丙○○
    於93年8月5日基於買賣契約關係而將前開房地移轉登記予訴
    外人漢德公司，漢德公司則以前開房地向上海商業儲蓄銀行
    抵押貸款。陳春蘭及安泰商業銀行就系爭房屋之抵押權設定
    登記，於93年9月22日、同年9月27日以清償為原因而辦理塗
    銷。漢德公司於94年5月31日以買賣為原因將系爭房屋移轉
    登記予被告，惟漢德公司與被告間並無買賣契約之合意存在
    ，被告亦未實際交付買賣價金予漢德公司等事實，為兩造所
    不爭執，自堪信為真實。再查，漢德公司與丙○○間自93年
    12月1日起至94年11月30日間有3千萬元之借款債務存在一節
    ，有被告提出證人丁○○對其簽名不爭執之借據附卷為證（
    詳本院卷第96頁及第171頁背面），是漢德公司與丙○○間
    有債權債務關係存在之事實，堪可認定。又丁○○欲購入系
    爭房屋與台北市○○○路○段36巷10號1樓之房屋做為漢德公
    司辦公室之用，因資金不足，央請丙○○先行拍定買受，俟
    過戶完成後再出售予漢德公司，丙○○遂於93年4月間以210
    1萬8000元得標買受系爭房屋與台北市○○○路○段36巷10號
    1樓；嗣丙○○於93年7月30日以買賣關係將系爭房屋及台北
    市○○○路○段36巷10號1樓過戶予漢德公司之事實，互核丙
    ○○及丁○○之證詞相符，此部分事實，亦堪認定。準此，
    漢德公司既經丙○○向法院拍定系爭房地，繳清所有拍賣價
    金，而取得系爭房地，依一般經驗法則，漢德公司應向丙○
    ○清償前揭拍定價金為是，惟漢德公司對於是否對丙○○已
    清償系爭房地拍定之價金一節，迄今仍無法自圓其說，且對
    於系爭房地之所有權變動事實，亦無法舉證以明之，是被告
    抗辯漢德公司原欲將系爭房地向上海商業儲蓄銀行申辦之貸
    款給付予丙○○以為買賣價金，嗣並未為之，丙○○知悉後
    ，丁○○即漢德公司負責人因無法清償前揭欠款，遂答應先
    將系爭房屋二樓過戶返還予丙○○，並依其指示將系爭房地
    移轉登記於丙○○之女婿即本件被告之名下等語，堪信為真
    實。則原告主張被告無法律上之原因取得系爭房地之所有權
    云云，自非有據，不足採信。
  (三)綜上，系爭房地既係漢德公司未依約將系爭房地之買賣價金
    支付予丙○○，始依丙○○之指示將系爭房屋移轉登記予被
    告，業已認定如前所述，是本件被告既係基於與訴外人丙○
    ○間之借名登記關係，而取得系爭房地所有權，該借名法律
    關係縱有任何效力變更之情事，亦僅存在丙○○與被告間，
    而與漢德公司無涉，更遑論嗣後既受取得系爭債權之原告。
    又漢德公司與訴外人丙○○間之債權債務關係縱有任何爭執
    之情事，對於被告受領系爭房地所有權一節並無影響。是原
    告主張被告應返還所受領之系爭房地分配剩餘金額815萬825
    9元及遲延利息，即無所據。
六、綜上所述，被告受領系爭房地既有借名登記之法律原因，則
    原告主張其無法律上之原因受有登記為系爭房地所有權人之
    利益，即屬無據；又縱前揭借名登記之法律關係有所變動，
    被告受領系爭房地之剩餘金額與原告受有損害之間亦無因果
    關係。從而，原告請求被告返還815萬8259元及自起訴狀繕
    本送達翌日起至清償日止，按年息5%計算之利息，為無理由
    ，應予駁回。
七、本件判決基礎已臻明確，兩造其餘攻擊防禦方法及舉證，於
    判決結果無影響，毋庸一一論列，附此敘明。
八、本件原告既受敗訴判決，其假執行之聲請即失所附麗，不應
    准許，應併予駁回。
九、結論：原告之訴並無理由，依民事訴訟法第78條，判決如主
    文。
中    華    民    國    98    年    12    月    17    日
                  民事第五庭  法  官  洪純莉
以上正本係照原本作成。
如對本判決上訴，須於判決送達後20日內向本院提出上訴狀。
中    華    民    國    98    年    12    月    17    日
                              書記官  邱美嫆

司法院資訊處製作；財團法人民間司法改革基金會備份。
